【裁判字號】    89,訴,2686
【裁判日期】    900815
【裁判案由】    履行契約
【裁判全文】
臺灣高雄地方法院民事判決  八十九年度訴字第二六八六號
    原      告    甲○○
    被      告    交通部高雄港務局
    法定代理人    黃清藤
右當事人間請求履行契約事件，本院判決如左：
    主    文
原告之訴駁回。
訴訟費用由原告負擔。
    事      實
甲、原告方面：求為判決
  一、聲明：被告應與原告簽訂三年為期，年租金新台幣（下同）二十四萬四千九百
      十七元之租賃契約，將坐落高雄市○鎮區○○段六三三地號土地如附圖Ｂ所示
      部分，出租予原告。
  二、陳述：
  （一）訴外人發通漁業股份有限公司（下稱發通公司），於民國六十九年間向被告
        承租坐落高雄市○鎮區○○段六三三地號土地（下稱系爭土地），發通公司
        於租得系爭土地後，即於其上分別興建五層樓房建物一棟（附圖Ｂ區）、五
        層樓建築二棟及三層樓建物十五棟（附圖Ｃ區），另部分土地遭人無權占有
        興建十五間平房（附圖Ａ區），發通公司嗣將其所興建之上開建物分別出賣
        與原告及訴外人魏萬川，原告等人並已取得建物所有權，嗣租賃期間屆滿，
        因訴外人發通公司積欠被告租金達七十二餘萬元，經被告訴請拆屋還地，並
        獲勝訴在案，因原告等人已向發通公司購得系爭土地上之房屋，為免房屋遭
        受拆除，乃具狀向台灣省議會陳情，要求被告將系爭土地由原告等人承租，
        以維權益，嗣經台灣省議會於八十四年七月三十一日組織專案小組進行調處
        ，於調處中達成協議，由原告等人出資清償發通公司積欠之租金、滯納金及
        強制執行費用共五百餘萬元，被告同意將系爭土地出租予原告等人，台灣省
        議會並提請大會公決，決議送請省政府辦理，旋並發函予台灣省政府，嗣原
        告等人履踐調處協議，清償上開五百餘萬元款項，而高雄港務局亦履踐調處
        協議將系爭土地之Ａ區及Ｃ區分別承租於建物所有權人，惟對於Ｂ區部分則
        表示高雄港務局另有他用，暫緩出租，倘日後未使用再出租予原告等人，其
        後原告因見被告遲無任何使用計劃，乃請求被告依調處協議，將系爭土地Ｂ
        區部分出租予其使用，詎被告竟表示欲以公開招標方式出租，不同意租予原
        告，而違反調處協議，查被告於台灣省議會第三次定期大會行調處時，曾指
        派代表出席會議，並以倘原告等人代發通公司繳納積欠租金、滯納金及損害
        賠償金後，即同意將系爭土地全部出租予原告等人，是兩造上開約定顯係以
        原告等人代發通公司給付積欠租金等款項為簽訂本約之停止條件，今原告等
        人已依約繳納上開款項，即停止條件已成就，被告自負有與原告簽訂租賃契
        約之義務，爰提起本件訴訟。
  （二）對於被告抗辯所為之陳述：兩造於八十四年間經台灣省議會所進行之調處內
        容，並非僅針對系爭土地Ｃ區部分，此由該次會議之調處結論，並未標明Ｃ
        區部分可明。證人胡少康、洪祿助目前均為高雄港務局之職員，基於職務關
        係，誠難期待渠等會為不利於被告之證詞，而渠等證詞與證人魏萬川於鈞院
        證稱：「（陳情時是否只請求承租Ｃ區土地？）是全部土地。」並不相符，
        是實不能徒憑證人胡少康、洪祿助之證詞，及認定被告未同意出租系爭土地
        之全部。又參酌上開調處報告書並未記載系爭土地之Ｃ區部分，足見調處時
        並非僅針對Ｃ區部分土地，而根據調處會議記錄之調處結論雖記載：「本案
        請高雄港務局函高雄市政府請示有關Ｃ區土地如出租建物所有權人後建物可
        否補辦建造以利承租。」等語，惟上開結論並未表明被告未同意出租Ｃ區土
        地以外其他部分，是該調處結論不能作為有利於被告之認定。綜上，被告於
        調處時表示Ｂ區土地日後不使用時再出租予原告，是被告係以不使用Ｂ區土
        地為出租Ｂ區土地予原告之停止條件，今被告已對外公開出租Ｂ區土地之招
        標事宜，顯見被告已不使用Ｂ區土地，則簽訂租賃契約之停止條件已成就，
        被告自負有與原告簽訂租賃契約之義務。
  三、證據：提出建物所有權狀、台灣省議會第十屆第三次定期大會議員報告案、台
      灣省議會函、高雄港務局收據、土地複丈成果圖、土地登記謄本、建物登記謄
      本、租賃契約、高雄港務局函、附件一台灣省政府組織調整示意圖、附件二行
      政院令，及聲請訊問證人魏萬川、胡少康，並聲請向台灣省諮議會函調八十四
      年七月三十一日及十二月二十九日就「魏萬川先生等陳情案」所召集之調處會
      議記錄暨陳情書等文件。
乙、被告部分：
  一、聲明：求為判決原告之訴駁回。
  二、陳述：
  （一）被告否認兩造間有出租系爭土地附圖Ｂ區部分之預約，根據原告所提出之台
        灣省議會第十屆第三次定期大會議員報告案中之調處報告書記載，僅係省議
        員於受原告及訴外人魏萬川等人之陳情後，作成希望被告能將系爭渠等當時
        所無權占用之土地出租予各陳情人之調處結論，並非兩造間之契約約定，對
        被告自無拘束力，且原告等人當時無權占用之土地部分係指Ｃ區土地，不包
        括Ｂ區部分土地。被告原係將系爭土地出租予訴外人發通公司，作為經營製
        冰冷凍加工或漁產品加工之用，嗣被告於租期屆至後不再出租予發通公司，
        而原告及訴外人魏萬川等人，使用系爭部分土地，或係自行搭蓋違章建築無
        權占有，或係基於其與訴外人發通公司間之關係而使用系爭土地，對被告而
        言均屬無權占有，被告於八十年一月聲請法院強制執行，八十一年一月已將
        Ｂ區部分之建物拆除，原告及訴外人魏萬川等十人恐遭執行其無權占有之Ｃ
        區部分土地，乃於被告聲請強制執行程序中向民意代表陳情，希望被告將渠
        等所無權占用之土地部分（即Ｃ區部分）出租予原告及魏萬川等人，省議會
        接受渠等之陳情後始作成調處，是可證該調處報告書上所載之本案土地係指
        原告及訴外人魏萬川等十人當時無權占用之Ｃ區部分土地，並不包括Ｂ區部
        分土地，又被告於八十五年間已與訴外人魏萬川等人分別訂立租賃契約，將
        渠等無權占用之Ｃ區部分土地出租，Ｂ區部分則未出租，益徵該調處結論所
        指之本案土地係指Ｃ區部分土地，是原告請求被告應將Ｂ區部分土地出租予
        伊，並無理由。
  （二）另依原告及魏萬川等人於八十二年三月間向被告申請承租土地之申請書，亦
        明白記載：「請貴局准予依申請人現使用Ｃ區土地面積及位置，按貴局之規
        定及條件租予申請人。」，亦證本件調處結論所指之本案土地係指原告及魏
        萬川等人分別無權占用之Ｃ區土地，兩造間並無被告應將系爭土地全部出租
        予原告之約定。上開調處報告書僅係省議員於受原告及訴外人魏萬川等人之
        陳情後，於八十四年七月三十一日及同年十二月二十九日舉行二次調處會議
        後，作成希望被告能將系爭當時渠等所無權占用之土地出租予各陳情人之調
        處結論，並非兩造間之契約約定，對被告自無拘束力，況該調處結論充其量
        僅係將原告及訴外人魏萬川等人當時無權占用之Ｃ區部分土地出租，而非全
        部土地，因Ｂ區土地於調處前業於八十一年間經法院強制執行拆除完畢，無
        調處之必要至明
  三、證據：提出被證一號本院七十三年度訴字第六四０八號民事判決、被證二號陳
      情書、被證三號租賃契約、被證四號申請書、被證五號台灣省議會秘書處函、
      承諾書，並聲請訊問證人洪祿助、胡少康、吳有東。
    理      由
一、按當事人喪失訴訟能力或法定代理人其代理權消滅者，訴訟程序在有法定代理人
    或取得訴訟能力之本人承受其訴訟以前當然停止；又第一百七十條所定之承受訴
    訟人，於得為承受時，應即為承受之聲明，民事訴訟法第一百七十條、第一百七
    十五條第一項分別定有明文。本件被告台灣省交通處高雄港務局於八十八年七月
    一日因精省改隸交通部更名為交通部高雄港務局，且原法定代理人乙○○於起訴
    後解任，其法定代理權已消滅，改由黃清藤為現任法定代理人，揆諸前開規定，
    由被告聲明承受訴訟，並無不合，合先敘明。
二、原告主張：訴外人發通公司於六十九年間向被告承租系爭土地，發通公司於租得
    系爭土地後，即於其上分別興建五層樓房建物一棟（附圖Ｂ區）、五層樓建築二
    棟及三層樓建物十五棟（附圖Ｃ區），另部分土地遭人無權占有興建十五間平房
    （附圖Ａ區），發通公司嗣將其所興建之上開建物分別出賣與原告及訴外人魏萬
    川，原告及訴外人魏萬川並已取得建物所有權，嗣租賃期間屆滿，因訴外人發通
    公司積欠被告租金達七十二餘萬元，經被告訴請拆屋還地，並獲勝訴在案，因原
    告等人已向發通公司購得系爭土地上之房屋，為免房屋遭受拆除，乃具狀向台灣
    省議會陳情，要求被告將系爭土地由原告等人承租，以維權益，嗣經台灣省議會
    於八十四年七月三十一日組織專案小組進行調處，於調處中達成協議，由原告等
    人出資清償發通公司積欠之租金、滯納金及強制執行費用共五百餘萬元，被告同
    意將系爭土地出租予原告及訴外人魏萬川等人，台灣省議會並提請大會公決，決
    議送請省政府辦理，旋並發函予台灣省政府，嗣原告等人履踐調處協議，清償上
    開五百餘萬元款項，而高雄港務局亦履踐調處協議將系爭土地之Ａ區及Ｃ區分別
    承租於建物所有權人，惟對於Ｂ區部分則表示高雄港務局另有他用，暫緩出租，
    倘日後未使用再出租予原告，其後原告因見被告遲無任何使用計劃，乃請求被告
    依調處協議，將系爭土地Ｂ區部分出租予其使用，詎被告竟表示欲以公開招標方
    式出租，不同意租予原告，而違反調處協議，查被告於台灣省議會第三次定期大
    會行調處時，曾指派代表出席會議，並以倘原告等人代發通公司繳納積欠租金、
    滯納金及損害賠償金後，即同意將系爭土地全部出租予原告等人，是兩造上開約
    定顯係以原告等人代發通公司給付積欠租金等款項為簽訂本約之停止條件，今原
    告等人已依約繳納上開款項，即停止條件已成就，被告自負有與原告簽訂租賃契
    約之義務等語。
三、被告則以：其否認兩造間有出租系爭土地附圖Ｂ區部分之預約，根據原告所提出
    之台灣省議會第十屆第三次定期大會議員報告案中之調處報告書記載，僅係省議
    員於受原告及訴外人魏萬川等人之陳情後，作成希望被告能將系爭渠等當時所無
    權占用之土地出租予各陳情人之調處結論，並非兩造間之契約約定，對被告自無
    拘束力，且原告等人當時無權占用之土地部分係指Ｃ區土地，不包括Ｂ區部分土
    地。其原係將系爭土地出租予訴外人發通公司，作為經營製冰冷凍加工或漁產品
    加工之用，嗣被告於租期屆至後不再出租予發通公司，而原告及訴外人魏萬川等
    人，使用系爭部分土地，或係自行搭蓋違章建築無權占有，或係基於其與訴外人
    發通公司間之關係而使用系爭土地，對被告而言均屬無權占有，被告於八十年一
    月聲請法院強制執行，八十一年一月已將Ｂ區部分之建物拆除，原告及訴外人魏
    萬川等十人恐遭執行其無權占有之Ｃ區部分土地，乃於被告聲請強制執行程序中
    向民意代表陳情，希望被告將渠等所無權占用之土地部分（即Ｃ區部分）出租予
    原告及魏萬川等人，省議會接受渠等之陳情後始作成調處，是可證該調處報告書
    上所載之本案土地係指原告及訴外人魏萬川等十人當時無權占用之Ｃ區部分土地
    ，並不包括Ｂ區部分土地，又被告於八十五年間已與訴外人魏萬川等人分別訂立
    租賃契約，將渠等無權占用之Ｃ區部分土地出租，Ｂ區部分則未出租，益徵該調
    處結論所指之本案土地係指Ｃ區部分土地。另依原告及魏萬川等人於八十二年三
    月間向被告申請承租土地之申請書，亦明白記載：「請貴局准予依申請人現使用
    Ｃ區土地面積及位置，按貴局之規定及條件租予申請人。」，益證本件調處結論
    所指之本案土地係指原告及魏萬川等人分別無權占用之Ｃ區土地，兩造間並無被
    告應將系爭土地全部出租予原告之約定。上開調處報告書僅係省議員於受原告及
    訴外人魏萬川等人之陳情後，於八十四年七月三十一日及同年十二月二十九日舉
    行二次調處會議後，作成希望被告能將系爭當時渠等所無權占用之土地出租予各
    陳情人之調處結論，並非兩造間之契約約定，對被告自無拘束力，況該調處結論
    充其量僅係將原告及訴外人魏萬川等人當時無權占用之Ｃ區部分土地出租，而非
    全部土地，因Ｂ區土地於調處前業於八十一年間經法院強制執行拆除完畢，無調
    處之必要，是原告請求被告應將Ｂ區部分土地出租予伊，並無理由等語置辯。
四、原告主張：訴外人發通公司於六十九年間向被告承租系爭土地，發通公司於租得
    系爭土地後，即於其上分別興建五層樓房建物一棟（附圖Ｂ區）、五層樓建築二
    棟及三層樓建物十五棟（附圖Ｃ區），另部分土地遭人無權占有興建十五間平房
    （附圖Ａ區），發通公司嗣將其所興建之上開建物分別出賣與原告及訴外人魏萬
    川，原告及訴外人魏萬川並已取得建物所有權，嗣租賃期間屆滿，因訴外人發通
    公司積欠被告租金達七十二餘萬元，經被告訴請拆屋還地，並獲勝訴在案，因原
    告等人已向發通公司購得系爭土地上之房屋，為免房屋遭受拆除，乃具狀向台灣
    省議會陳情，要求被告將系爭土地由原告等人承租，以維權益，嗣經台灣省議會
    於八十四年七月三十一日組織專案小組進行調處，於調處中達成協議，由原告等
    人出資清償發通公司積欠之租金、滯納金及強制執行費用共五百餘萬元，被告便
    同意訂立租約，台灣省議會並提請大會公決，決議送請省政府辦理，旋並發函予
    台灣省政府，嗣原告等人清償上開五百餘萬元款項，而高雄港務局亦將系爭土地
    之Ａ區及Ｃ區分別承租於建物所有權人，惟對於Ｂ區部分則表示欲以公開招標方
    式出租，不同意租予原告等情，業據提出建物所有權狀、台灣省議會第十屆第三
    次定期大會議員報告案、台灣省議會函、高雄港務局收據、土地複丈成果圖、土
    地登記謄本、建物登記謄本、租賃契約、高雄港務局函各一份為證，且為被告所
    不爭執，此外，本院復依原告之聲請向台灣省諮議會函調八十四年七月三十一日
    及十二月二十九日就「魏萬川先生等陳情案」所召集之調處會議記錄暨陳情書等
    文件，核屬相符，是堪信原告此部分之主張為真實，惟被告另以前揭情詞置辯，
    是本件應審究者為被告就系爭Ｂ區部分土地是否負有與原告訂立租賃契約之義務
    ？茲就本院判斷分敘如下：
  （一）按民事訴訟法第三百零八條第一項各款，不過規定證人不得拒絕證言之情形
        ，非謂此項證人關於同條項所列各款事項之證言，不可不予採取，故其證言
        是否可採，審理事實之法院仍得依其自由心證判斷之（最高法院二十九年度
        上字第一二六一、五０三號、三十二年度上字第一三０號判例可資參照）。
        是揆諸前開判例意旨，證人胡少康、洪祿助、吳有東等人目前雖均為被告所
        屬職員，其放棄拒絕具結之權利而為陳述，其證言即非絕對不得採用，仍有
        作為證據資格之能力，本院採為判決之基礎，自無不可，先予敘明。本件原
        告自承其具狀向台灣省議會陳情，要求被告與其訂立租賃契約之原因係為避
        免被告強制拆除其所有坐落於系爭土地上之房屋，故被告抗辯台灣省議會於
        八十四年七月三十一日、十二月二十九日組織專案小組進行調處之主要目的
        ，應係針對避免當時無權占有被告所有系爭土地上之房屋遭受強制拆除，而
        導致經濟上不利益乙節，應堪採信。又被告抗辯Ｂ區土地上之建物於調處前
        業於八十一年間經法院強制執行拆除完畢之事實，為原告所自承在卷，復與
        證人即被告所屬之承辦職員洪祿助到庭證述：「當時Ｂ區上面沒有地上物，
        已經拆平沒有問題。」之情節相符（見本院九十年四月十八日準備程序筆錄
        ），是可知台灣省議會於八十四年間為兩造進行調處時，系爭土地Ｂ區上之
        六層樓建築物業已拆除之情，堪以認定。另證人即被告所屬之承辦職員胡少
        康、吳有東及洪祿助，經本院隔離訊問結果，其三人對於兩造於調處時，系
        爭土地已分ＡＢＣ三區，因Ａ、Ｃ區土地上尚有建物，故當時主要係針對Ｃ
        區進行調處，附帶調處Ａ區，嗣後被告亦將Ａ、Ｃ區土地出租予地上建物之
        所有權人等情證述內容互核一致，而原告對於被告業將系爭土地之Ａ、Ｃ區
        部分出租予地上物所有權人乙節，並無爭執，足徵兩造當時係針對有地上建
        物之Ａ、Ｃ區土地進行調處，原告自難諉為不知，是證人魏萬川到庭證稱被
        告未言明出租系爭土地何部分，調處當時系爭土地未區分ＡＢＣ三區，而係
        針對全部土地進行協商云云，為本院所不採。
  （二）原告復主張被告於台灣省議會第三次定期大會行調處時，曾指派代表出席會
        議，並以倘原告等人代發通公司繳納積欠租金、滯納金及損害賠償金後，即
        同意將系爭土地全部出租予原告等人云云。惟查，由卷附本院依原告聲請向
        台灣省諮議會函調「魏萬川先生等陳情案」所召集之調處會議記錄暨陳情書
        等文件資料內容觀之，原告及證人魏萬川等十人於八十二年三月十二日所聯
        名出具之陳情書主旨固僅載明：「為請鈞局賜准將『坐落高雄市○鎮區○○
        段六三三號土地』出租陳情人等使用」，而未註明請求報告出租系爭何部分
        之土地，然原告等十人於同日出具之申請書中明確記載：「請貴局准予依申
        請人現使用『Ｃ區』土地面積及位置」，且渠等於同日書立之承諾書亦記載
        ：「立承諾書人能於貴局指定之日期前切實履行上述二點，請債權人同意撤
        回高雄地方法院民國八十年度執字第七二一三號強制執行案件，但......
        再行研議占用人申請承租前述前鎮區○○段六三三地號『Ｃ區土地』事宜」
        ，又被告並以八十三年七月三十日八三高港產一字第一七五四二號函覆渠等
        主旨略稱：「台端等申請租用本局經營前鎮區○○段六三三地號上『Ａ、Ｃ
        區土地』案，本局原則同意辦理....  」，嗣證人魏萬川於八十四年十二月
        八日又以Ａ、Ｃ區之代表陳情人身分，請求台灣省議會召開會議處理渠等與
        被告訂立書面租賃契約事宜，此有台灣省諮議會函覆本院九十年三月十五日
        九０議議字第０二五三號函所附之陳情書、申請書、承諾書、高雄港務局八
        十三年七月三十日八三高港產一字第一七五四二號函及補充理由書各一份在
        卷可佐，是足見前開原告陳請被告出租之土地係指系爭土地之Ｃ區部分，而
        由台灣省諮議會進行調處後，被告同意出租系爭Ａ、Ｃ區土地等情，彰彰甚
        明，要不能謂原告及證人魏萬川等十人出資清償訴外人發通公司積欠被告之
        租金、滯納金及強制執行費用共五百餘萬元，被告即有義務出租系爭土地之
        全部，仍應視兩造之約定而定，原告似有誤會，準此，原告主張調處結論係
        被告應將系爭土地之全部出租予原告云云，顯非可採。
五、次按契約有預約與本約之分，究為「本約」抑係「預約」，應依其情事解釋當事
    人之意思定之，當事人之意思不明或有爭執時，則應通觀契約全體內容定之；預
    約係約定將來訂立一定契約（本約）之契約（最高法院七十年度台上字第一四七
    四號、六十四年度台上字第一五六七號判例、六十五年台上字第一一七八號判決
    可資參照）。次按契約之要約人，因要約而受拘束。但要約當時預先聲明不受拘
    束，或依其情形或事件之性質，可認當事人無受其拘束之意思者，不在此限，民
    法第一百五十四條第一項定有明文。依此，預約之本質仍為契約之一種，所謂契
    約係指當事人意思表示一致，即一方為要約，他方為承諾之意思表示，契約始謂
    為成立，倘一方無欲為要約之表示，僅以喚起他人向自己要約為作用之意思通知
    ，此為要約之引誘，乃表示意思，使他人向自己為要約，並不發生法律上效果，
    亦即無結約意思，尚須經自己承諾後，契約始能成立。本件台灣省諮議會（即前
    台灣省議會）八十五年六月三日第十屆第三次定期大會之調處結論記載：「請高
    雄港務局將本案土地出租予陳情人」，此觀之卷附該會議調處紀錄甚明，依前所
    述，尚難謂被告有何欲為要約拘束之意思表示，充其量僅可解釋為要約之引誘，
    係喚起原告向自己要約為作用之意思通知，並不發生法律上效果，原告主張兩造
    間成立預約，被告負有簽訂本約之義務云云，容與法有誤解。況兩造當時係針對
    有地上物之系爭土地Ａ、Ｃ區部分進行調處，不包括已無地上物之Ｂ區土地，被
    告亦依調處結論將系爭Ａ、Ｃ區土地辦理出租，已如前所述，則既然Ｂ區土地並
    未在調處範圍內，原告進而主張被告應將Ｂ區土地出租予伊云云，自無理由。
六、綜上所述，本件原告係就承租系爭Ａ、Ｃ區部分土地，陳請台灣省諮議會進行調
    處，被告亦依調處結論將系爭Ａ、Ｃ區土地辦畢出租事宜，則原告進而主張被告
    亦應將系爭土地之其餘部分即Ｂ區土地予伊云云，洵無可採，又依其所提出之調
    處會議紀錄尚不足作為兩造成立預約之依據，從而原告請求被告應與原告訂立三
    年為期之租賃契約，將系爭土地如附圖所示Ｂ區部分出租予原告，尚無理由，應
    予駁回。至兩造其餘攻擊防禦方法及舉證，因本件事證已臻明確，且與判決基礎
    不生影響，爰不另一一論述，附此敘明。
據上論結，本件原告之訴為無理由，依民事訴訟法第七十八條，判決如主文。
中      華      民      國    九十      年      八      月    十五      日
                              臺灣高雄地方法院民事第二庭
~B審判長法官  吳進寶
~B      法官  楊智守
~B      法官  鍾素鳳
右為正本係照原本作成。
如不服本判決，應於送達後廿日內，向本院提出上訴狀並表明上訴理由，如於本
判決宣示後送達前提起上訴者，應於判決送達後十日內補提上訴理由書（須附繕本）。
中      華      民      國    九十      年      八      月    十五      日
~B法院書記官  唐美玲


司法院資訊處製作；財團法人民間司法改革基金會備份。
